最高法院刑事判決　　　　　　九十六年度台上字第三四四二號
上　訴　人　甲○○
選任辯護人　徐文宗律師
　　　　　　陳煥生律師
上列上訴人因違反公職人員選舉罷免法案件，不服台灣高等法院
台中分院中華民國九十六年三月二十七日第二審判決（九十六年
度選上訴字第一００號，起訴案號：台灣彰化地方法院檢察署九
十五年度選偵字第二五號），提起上訴，本院判決如下：
    主  文
上訴駁回。
    理  由
按刑事訴訟法第三百七十七條規定，上訴於第三審法院，非以判
決違背法令為理由，不得為之。是提起第三審上訴，應以原判決
違背法令為理由，係屬法定要件。如果上訴理由狀並未依據卷內
訴訟資料，具體指摘原判決不適用何種法則或如何適用不當，或
所指摘原判決違法情事，顯與法律規定得為第三審上訴理由之違
法情形，不相適合時，均應認其上訴為違背法律上之程式，予以
駁回。本件上訴人甲○○上訴意旨略稱：（一）法務部調查局彰
化縣調查站（下稱縣調站）僅提出上訴人一人之單一照片供證人
李信雄、林秋梅指認，且有暗示誘導之嫌，該指認程序並非適法
。（二）原判決理由既引李信雄於檢察官偵查時所供：送茶葉者
有先問彼是否「NO　WO」（即李信雄之日文名字）等語，自表示
送茶葉者與李信雄並不相識；乃復謂李信雄、林秋梅原即認識上
訴人，自無誤認之可能云云，顯有違經驗法則。（三）原判決不
採李信雄、林秋梅於第一審經交互詰問所為之供述，反而採信彼
等於縣調站及檢察官偵查中所為不具證據能力之審判外陳述，自
有違背法令。（四）扣案之茶葉倘係上訴人親手交予李信雄，則
茶葉之包裝袋必留有上訴人之指紋，上訴人曾一再聲請將茶葉送
請專家為指紋鑑定，乃原審竟以先入為主之觀念不送鑑定；又該
茶葉究係何人所送？此關係上訴人與王德潭是否為共犯，原審並
未依職權查明，即遽行判決，顯均有應於審判期日調查之證據未
予調查之違背法令。（五）普濟壇之筆生與桌頭均為同一人，原
審未經調查即謂筆生與桌頭係不同人，判決理由自有不備。又證
人王東寶於原審審理時，對於發生在民國九十五年五月六日之事
，無從記憶當時每日有多少人至普濟壇問事，應符常情，原判決
竟謂彼之證詞不可採云云，亦有理由不備之違背法令云云。
惟查證據之取捨、證據證明力之判斷以及事實有無之認定，屬事
實審法院之職權，苟其取捨、判斷與認定，並不違背論理法則及
經驗法則，即不容任意指為違法，而執為適法之第三審上訴理由
。本件原審認定上訴人有原判決事實欄所載為使參選九十五年彰
化縣花壇鄉岩竹村村長候選人王德潭能順利當選，竟於九十五年
五月六日晚上八時許，前往有投票權人李信雄（業經第一審法院
判處罪刑確定）位在彰化縣花壇鄉○○村○○街住處大門口，交
付賄賂杉林溪茶葉（四兩裝）二包予李信雄收受，約定於該次村
長選舉投票時，圈選候選人王德潭，而為投票權一定之行使之犯
行，係依據證人李信雄、林秋梅之證詞，卷附彼二人指認上訴人
之照片，及扣案之茶葉等證據資料，為綜合之判斷。並敘明李信
雄、林秋梅於縣調站、偵審中歷次之供述不一部分，如何取捨之
理由；另對於上訴人否認賄選犯行，所辯李信雄、林秋梅認錯人
云云，及證人王東寶、黃永芳所證上訴人於九十五年五月間，每
逢農曆三、六、九日均在普濟壇為筆生，從未請假云云，如何均
不足採之理由，逐一詳加指駁。且以第一審論處上訴人對於有投
票權之人，交付賄賂，而約其投票權為一定之行使罪刑，認事用
法並無違誤，量刑亦稱適當，因而維持第一審關於上訴人部分之
判決，駁回上訴人在第二審之上訴，已詳敘其調查證據之結果及
證據取捨並認定事實之理由。所為論斷，均有卷存證據資料可資
覆按，並無採證或認定事實違背經驗法則或論理法則，或有理由
不備、理由矛盾，或有判決不適用法則或適用法則不當，或其他
違背法令之情形。再查：（一）刑事實務上之對人指認，乃於案
發後，經由證人（包括被害人、共犯或目擊之第三人等）指證並
確認犯罪行為人之證據方法。現行刑事訴訟法並無關於指認程序
規定，如何由證人正確指認犯罪行為人，自應依個案具體情形為
適當之處理。指認之程序，固須注重人權之保障，亦須兼顧真實
之發現，以確保社會正義實現之基本目的。如證人陳述係出於親
身經歷之見聞所為指認，並依法踐行調查程序後，綜合證人於案
發時停留時間及所處之環境等各項情況，足資認定其確能對被告
觀察明白，認知被告之容貌、身材等特性，且該事後依憑個人之
知覺及記憶所為之指認客觀可信，並非出於不當之暗示，亦未違
背一般日常生活經驗之定則或論理法則，又非單以證人之指認為
被告論罪之唯一依據時，即非不得採為判決基礎。原判決理由已
說明證人李信雄、林秋梅於縣調站中所為之指認係對於彼等所認
識之人為之，並均明確指出該人之背景、特徵，尚無誤認之可能
性等旨（見原判決第四頁理由一(三)），按諸上揭說明，其採證自
難認有違失。又本件係由李信雄、林秋梅指認上訴人，祇須彼等
無誤認之情形即足，原判決理由雖敘及李信雄於九十五年五月十
八日下午六時在檢察官偵查時曾供述：送茶葉者有先問彼是否「
NO　WO」等語，核與李信雄、林秋梅有無誤認該送茶葉者無關，
原判決謂彼等無誤認之可能等情，並未違經驗法則。（二）按被
告以外之人於審判外之言詞或書面陳述，除法律有規定者外，不
得作為證據，刑事訴訟法第一百五十九條第一項定有明文。而所
謂法律有規定者，包括同法第一百五十九條之一至同法條之三之
以傳聞證據具有證據能力之例外情形在內。又按證人之陳述有部
分前後不符，或相互間有所歧異時，究竟何者為可採，法院本得
依其自由心證予以斟酌。原判決對於證人李信雄、林秋梅於縣調
站、檢察官偵查中之陳述分別符合刑事訴訟法第一百五十九條之
一第二項、同法條之二規定，均具證據能力；及彼等歷次供述情
節有未盡一致之處，其間如何取捨之理由，已逐項論述其所憑之
證據及證據得心證之理由（見原判決第四至五頁理由一(三)(四)、第
九至十頁理由二(三)），並無理由不備之情形。（三）刑事訴訟法
第三百七十九條第十款所稱「依本法應於審判期日調查之證據」
，指該證據在客觀上為法院認定事實及適用法律之基礎者而言。
原判決已說明縱未將扣案茶葉包裝袋送鑑定是否有上訴人之指紋
，亦不影響本件犯罪事實之認定，故不為該部分鑑定之理由（見
原判決第十三頁理由二(五)），並無調查未盡或理由不備之違背法
令。又原判決僅就上訴人向李信雄賄選之犯行論罪科刑，並未論
上訴人與王德潭為共犯，故原審未就上訴人與王德潭是否為共犯
再為調查，尤難謂原審有查證未盡之違誤。（四）原判決已詳敘
證人王東寶、黃永芳之證詞何以不足憑為有利上訴人之證據之理
由（見原判決第十至十二頁理由二(四)），並無理由不備之違背法
令。至於普濟壇所置之筆生與桌頭是否為同一人，與上訴人本件
賄選犯行並無必然關係，原判決未對之再予說明，亦與判決理由
不備之違法有別。從而，上訴人上訴意旨顯非依據卷內訴訟資料
指摘原判決有何具體違背法令之情形，徒憑己見，就原審採證認
事職權之適法行使，及原判決已明白論斷之事項，仍執前詞，任
意指摘，核與法律規定得為第三審上訴理由之違法情形，不相適
合。上訴人之上訴為違背法律上之程式，應予以駁回。
據上論結，應依刑事訴訟法第三百九十五條前段，判決如主文。
中　　華　　民　　國　九十六　年　　六　　月  二十八  日
                      最高法院刑事第八庭
                          審判長法官  陳　正　庸
                                法官  賴　忠　星
                                法官  林　開　任
                                法官  林　立　華
                                法官  孫　增　同
      本件正本證明與原本無異
                                      書  記  官
中　　華　　民　　國　九十六　年　　七　　月　　三　　日
                                                H
